臺灣高等法院臺南分院民事判決　94年度保險上易字第11號
上　訴　人　中國人壽保險股份有限公司
法定代理人　甲○○
訴訟代理人　丙○○
　　　　　　乙○○
被 上 訴人　丁○○
上列當事人間請求給付保險金事件，上訴人對於中華民國94年9
月28日臺灣雲林地方法院第一審判決（93年度保險字第13號）提
起上訴，本院於96年1月16日言詞辯論終結，判決如下：
    主  文
上訴駁回。
第二審訴訟費用由上訴人負擔。
    事  實
甲、上訴人方面：
一、聲明：求為判決：(一)原判決廢棄。(二)上廢棄部分，被上訴人
    在第一審之訴駁回。(三)第一、二審訴訟費用均由被上訴人負
    擔。
二、陳述：除與原判決記載相同者，茲引用之外，補稱：
（一）上訴人於原審主張被上訴人之住院顯不合理，且不必要，
      蓋認定住院之必要與否牽涉醫療專業，上訴人並非醫療機
      構，無法提供確切而有信服力之證據，故上訴人於原審審
      理中聲請法院囑託中立之鑑定機構進行鑑定，此觀諸上訴
      人於原審之民事答辯(三)狀、民事聲請鑑定狀及民事聲請鑑
      定(二)、(三)狀可證。又被上訴人於原審開庭期間亦口頭同意
      進行系爭病歷之鑑定，故原審判決中所指「被告僅係推測
      原告並無住院治療之必要....，無法加以舉證說明」等語
      ，顯然違誤。
（二）再上訴人計算保險費之方式，係依正常而合理之住院所需
      之費用統計而得，且保險契約既為誠信契約，任一保險公
      司於計算保險費時均出於相信要保人及被保險人而為之，
      自不會將被保險人可能浪費醫療資源，藉口長期住院所造
      成之醫療費用保險理賠金額納入計算模式中，故原審判決
      中所謂「何況保險公司為統計學專家，亦得於保險契約中
      做理賠金額之上限以為節制。」等語，其認事用法實有違
      誤。
（三）按當事人主張有利於己之事實者，就其事實負有舉證責任
      ，民事訴訟法第277條定有明文。本件利息之起算日應以
      被上訴人提出保險金請領之時間為計算基準，被上訴人是
      否曾提出保險請領，應由被上訴人提出證據，若被上訴人
      未能提出另於存證信函之其他催告請求，則遲延利息之起
      算點應為自上訴人收到存證信函之次日起算15日，而非如
      原判決中所陳「原告既有催告之意思表示，勢必該日以前
      已經提出請求」而以被上訴人提出存證信函之日做為遲延
      利息之起算日。故縱使上訴人於原審敗訴而須給付保險金
      ，遲延利息亦應由上訴人收到存證信函之次日起15日起算
      ，而非如原判決之附表二中所示。
三、證據：除援用第一審所提證據外，聲請將被上訴人系爭病歷
    資料送鑑定詢問:(一)被上訴人所述病症是否如系爭病歷所示
    每次住院均有長期住院之必要? 若不長期住院是否有生命危
    險、或有無法治療或診療之情況? (二)被上訴人如不住院，其
    所述病症是否有可可依醫師之醫囑或用藥，在家自行療養或
    照護？若有，請指出哪幾段之住院係屬之？
乙、被上訴人方面：
一、聲明：求為判決：(一)駁回上訴。(二)上訴費用由上訴人負擔。
二、陳述：除與原判決記載相同者，茲引用之外，補稱：
（一）本件爭議在於上訴人對於被上訴人歷次住院治療日數認為
    　不適當，然相同症狀在不同患者可能產生不同醫療結果，
      被上訴人歷次住院治療日數亦不盡相同，此乃醫療過程充
      滿不確定風險，未必能達到預期的醫療結果，被上訴人歷
      次住院治療。「而衛生署醫事審議委員會」係受理醫療糾
      紛委託鑑定事件，本件被上訴人歷次住院治療所需日數，
      似無鑑定之必要。
（二）被上訴人自民國（下同）87年發病後皆經醫師指示以全民
      健保被保險人身分住入醫院，並無自費住院之情形，至91
      年5月止上訴人皆依約給付，認同被上訴人之病情有住院
      之必要，之後卻須以訴訟取得。事實上，被上訴人住院每
      次健保局都有探視查證，亦多次到醫院調閱被上訴人病情
      資料，被上訴人如有違法住院之事實，早遭起訴。被上訴
      人工作一天報酬新台幣（下同）3,000元，何必為了錢去
      住院，實在因有病在身，住醫院還須自己付伙食費、醫藥
      費、看護費，何來為了保費而住院。
三、證據：除援用第一審所提證據外，補提行政院金融監督管理
    委員會保險局函文、申訴狀、原審法院92年度虎訴字第2號
    及本院93年度保險上易字第1號等民事判決各1份、郵局存證
    信函3紙為證。
丙、本院依職權向原審法院調閱原審法院92年度虎訴字第2號民
    事全卷（含本院93年度保險上易字第1號民事卷）。
    理  由
一、本件被上訴人起訴主張: 於86年6、7月間，經人招攬投保上
    訴人之4份人壽健康保險，分別為「前峰保本終身保險，號
    碼Ｚ0000000000（乙式）」、「登峰終身保險，號碼Ｚ000000
    0000（乙式）」、「前峰保本終身保險，號碼Ｚ0000000000
    （甲式）」、「前峰保本終身保險Ｚ0000000000 （乙式）」
    ，但被上訴人於4年前罹患惡性糖尿病，多年以來雖然全力
    治療，但仍進出醫院多次，無法工作，生活陷入絕境。上訴
    人於91年5月以後之保險金部分，經被上訴人訴請原審法院
    以92年度虎訴字第2號判決確定，上訴人才給付保險金。但
    自92年8月4日至94年1月11日止，被上訴人又陸續於如附表
    一「住院時間」欄所示日期，分別到嘉義華濟醫院、雲林西
    螺慈愛醫院、虎尾若瑟醫院住院治療，被上訴人每次出院後
    均立即申請保險給付，但上訴人均置之不理，且被上訴人多
    次聯繫，上訴人仍不加聞問，被上訴人連續以8 次存證信函
    催告，但音訊全無，且各次住院治療均為必要醫療行為，並
    獲得健保給付，上訴人卻拒絕理賠，被上訴人為此起訴。因
    本於保險契約之法律關係，求為判命上訴人應給付被上訴人
    1,462,000元，及各筆如附表二內「利息起算日」起至清償
    日止，按週年利率百分之10計算之遲延利息之判決等語。
二、上訴人則以: 被上訴人總共向上訴人投保6份保險契約，惟
    其中「新松允終生終身還本保險，號碼Ｚ0000000000」屬於
    年金險，另一份「防癌家庭型保單，號碼Ｚ0000000000」未
    附加住院健康險。換言之，只有附表一之4項保單有附加住
    院健康保險。被上訴人之住院主要以糖尿病所引起之併發症
    如：血管疾病（高血壓）、腎臟（尿毒症）、神經及眼睛病
    變，而從事醫療行為，故其醫療涉及多科，應由相關科別會
    診，但被上訴人幾乎由泌尿科收留住院，而非糖尿病所屬之
    新陳代謝科，則被上訴人之住院是否有疑義，有待專業醫師
    團隊鑑定。綜觀被上訴人之護理紀錄所載，被上訴人住院期
    間除給藥及相關例行護理照護外，多無積極之醫療行為，而
    多係尿道手術或蜂窩組織炎，及皮膚化膿手術後或椎間盤突
    出症等，且從護理紀錄以觀，上述疾病以住院照護並無法提
    供顯著成效之治療效果，故上述疾病應較適合由門診追蹤；
    再者，即便上述疾病或有因手術致傷口感染而需住院治療，
    然而動輒數十天之住院療程，實在不合理。全台灣有將近10
    0萬人罹患糖尿病，若每位患者均循被上訴人之住院標準及
    頻率，則將造成醫療資源嚴重浪費。為此聲請送交行政院衛
    生署醫事審議委員會或全民健保爭議審議委員會，鑑定被上
    訴人於93年3月20日至93年4月19日；93年7月13日至93年8月
    4日；92年8月5日至92年8月26日；92年10月6日至92年10月1
    3日；93年1月22日至93年2月20日；93年5月2日至93年5月31
    日；93年6月15日至93年7月7日；93年9月3日至93年9月27日
    ；93年7月13日至93年7月22日之住院治療有無必要性。被上
    訴人於93年11月15日至93年12月6日，及93年12月23日至94
    年1月11日、94年1月29日至94年2月4日住院，均係因前次93
    年10月27日至93年11月1日住院植入人工陰莖而致術後感染
    ，乃選擇性手術後間接所致，依系爭保險條款第7條規定，
    上訴人並無理賠之必要。又被上訴人長期住院係藉以請領保
    險金，而醫院同意其住院，亦係為請領健保給付，社會上亦
    有黑心醫院詐領健保費事件，因此被上訴人是否有住院之必
    要，值得懷疑等語，資為抗辯。
三、查兩造對於被上訴人於86年6、7月間，向上訴人分別投保「
    前峰保本終身保險，號碼Ｚ0000000000（乙式）」、「登峰
    終身保險，號碼Ｚ0000000000（乙式）」、「前峰保本終身
    保險，號碼Ｚ0000000000（甲式）」、「前峰保本終身保險
    Ｚ0000000000（乙式）」等4份人壽健康保險，目前仍屬有效
    。被上訴人自87年罹患惡性糖尿病，多年以來雖然全力治療
    ，但仍進出醫院多次，經醫師指示以全民健保被保險人身分
    住入醫院，並無自費住院之情形，至91年5月止上訴人皆依
    約給付，之後上訴人拒絕給付，經被上訴人訴請法院以92年
    度虎訴字第2號、本院93年度保險上易字第1號等民事判決確
    定，上訴人才給付保險金。但自92年8月4日至94年1月11日
    止，被上訴人自附表一、項次「壹」至「拾玖」歷次住院治
    療，被上訴人每次出院後均立即申請保險給付，但上訴人均
    尚未給付保險金等事實，並不爭執，復有診斷證明書17張、
    未獲保險明細2紙、保險單首頁6紙、原審法院92年度虎訴字
    第2號及本院93年度保險上易字第1號等民事判決各1份在卷
    足佐（見原審卷(一)第6至23頁～第74至115頁），堪信被上訴
    人此部分主張為真實。至被上訴人主張伊因有病在身，不得
    已須住醫院治療。伊住院每次健保局都有探視查證，亦多次
    到醫院調閱被上訴人病情資料，伊不可能違法住院，上訴人
    未依約給付保險金及法定遲延利息，即無理由等語，則為上
    訴人所否認，並各以前詞置辯。從而本件應審究者厥為：(一)
    被上訴人歷次住院有無必要性？(二)被上訴人於93年11月15日
    至93年12月6日，及93年12月23日至94年1月11日、94年1月2
    9日至94年2月4日住院，是否均係因前次93年10月27日至93
    年11月1日住院植入人工陰莖而致術後感染，為選擇性手術
    後間接所致，上訴人有無理賠之必要？(三)依保險契約上訴人
    應給付之保險金多少？利息起算日為何？經查:
（一）按當事人主張有利於己之事實者，就其事實有舉證之責任
      ；民事訴訟法第277條前段定有明文。又主張常態事實者
      ，就其事實無庸舉證，主張變態事實者，應就變態事實負
      舉證義務，此為舉證責任分擔原則。再者，原告（即本件
      之被上訴人）對於自己主張之事實（即起訴事實）已盡證
      明之責後，被告（即本件之上訴人）對其主張於抗辯之事
      實，並無確實證明方法或僅以空言爭執者，當然認定其抗
      辯事實之非真正，而應為被告不利益之裁判；另主張法律
      關係存在之當事人，僅須就該法律關係發生所須具備之特
      別要件，負舉證之責任，至於他造主張有利於己之事實，
      應由他造舉證證明（最高法院18年度上字第1679、2855號
      及同院52年度台上字第518號判例參照）。
（二）上訴人雖辯稱被上訴人之住院治療無必要性云云，然未舉
      證以實其說，且未針對附表一歷次診斷證明書之病情中，
      何種病症是不必要住院之疾病，無法提出學理論據或其他
      證據予以證明，已難認屬有據。且被上訴人係罹患慢性糖
      尿病，既為上訴人所不爭執，則依一般醫藥雜誌或醫學網
      站均已普遍宣導，而為眾所週知之糖尿病併發四大主要後
      遺症：１大血管病變：腦、心臟及足部等部位的動脈硬化
      可造成腦中風、心肌梗塞及足部病變；足部的血液供應減
      少，造成間歇跛行、足部冰冷、感覺異常、足部易感染、
      傷口癒合慢。約有一半的截肢病人屬糖尿病病人。２眼睛
      的病變：糖尿病是造成成人失明的主因，常見的病變有白
      內障、視網膜病變、青光眼。３神經病變：包括自主神經
      或週邊神經的短期或長期受損。引起心悸、腹脹、便秘、
      腹瀉、失禁、小便困難、姿態性低血壓、性功能障礙、手
      腳發麻及刺痛、感覺遲鈍。４腎臟病變：引起水腫、蛋白
      尿、血壓上升等症狀，甚至腎衰竭引起尿毒症，而需要終
      生洗腎等症狀觀之。對照被上訴人所提出卷附之歷次診斷
      書，堪認被上訴人所患蜂窩性組織炎、膀胱病變、腎臟病
      等主要病症，顯屬於典型糖尿病之後遺症，並非被上訴人
      放縱糖尿病惡化而來。況消費者投保健康醫療險之目的，
      在於疾病時能獲得保障，雖被上訴人向上訴人投保六份保
      險契約，其中四份包含健康醫療險，不免是否有投保金額
      過多之疑慮；然上訴人係保險專業之經營者，既然同意承
      保，即表示已經評估風險、成本、利潤諸因素，且醫院之
      住院醫療行為，亦係醫師基於專業之判斷，而被上訴人住
      院健保局亦有探視查證，並多次到醫院調閱被上訴人病情
      資料，被上訴人如有違法住院之事實，必早遭健保局移送
      法辦。況且本院將被上訴人之財團法人天主教若瑟醫院、
      慈愛綜合醫院、華濟醫院等病歷資料送國立成功大學醫學
      院附設醫院鑑定結果，亦認被上訴人之住院應可接受，此
      有該醫院95年12月11日成附醫事字第0950015910號函檢附
      件1份在卷足稽附卷足稽（見本院卷第43至46頁）。而上
      開住院之醫院均為國內有相當名氣之醫院，應無如上訴人
      所指黑心醫院詐領健保費之情形。因之，被保險之被上訴
      人既有生病住院之事實，保險人之上訴人即有依約定支付
      系爭保險金之義務，應堪認定。上訴人另抗辯：被上訴人
      於93年11月15日至93年12月6日，及93年12月23日至94年1
      月11日、94年1月29日至94年2月4日住院，均係因前次93
      年10月27日至93年11月1日住院植入人工陰莖而致術後感
      染，為選擇性手術後間接所致，依約定不用理賠云云。然
      查被上訴人住院植入人工陰莖日期為93年10月27日至93年
      11月1日，其後於93年11月15日至93年1 2月6日，及93年
      12月23日至94年1月11日、94年1月29日至94年2月4日住院
      ，已事隔兩個星期，是否為植入人工陰莖感染所致，不無
      疑問，且無從證明，上訴人此部份之抗辯不足採。
（三）依據上訴人之「住院健康保險附約保單條款」定型化契約
      條文第6條規定，醫療保險金之給付，分為甲式與乙式，
      甲式係以所投保之「住院保險金日額」乘以被保險人實際
      住院日數，但每一保單年度最高以365日為限。乙式之給
      付項目分為六類：「一住院保險金」「二出院在家療養保
      險金」「三加護病房保險金」「四外科手術保險金」「五
      出國住院保險金」「六救護車保險金」。「一住院保險金
      」項目是依照保單之「住院保險金日額」乘以被保險人實
      際住院日數，一年以365日為限。「二出院在家療養保險
      金」以保單之「住院保險金日額」之百分之50，乘以被保
      險人實際住院日數，但每一保單年度以90日為限。「三加
      護病房保險金」是在上述住院保險金以外，另依照保單之
      「住院保險金日額」乘以被保險人實際住在加護病房之日
      數計算。「四外科手術保險金」是以保單之「住院保險金
      日額」乘以「外科手術類別及住院保險金日額表」上所記
      載之倍數給付，但每一保單年度最高以給付150倍為限。
      同一次住院期間接受2次以上手術時，各項手術保險金分
      別計算；但同一項手術中，同一手術位置接受2次以上手
      術時，其外科手術保險金給付1次為限（「五出國住院保
      險金」「六救護車保險金」部分，因本件並無相符之事實
      ，故不予贅述）。
（四）被保險人主張分別於附表一「住院時間」欄所示之時間，
      因同表「手術或治療之種類」欄所示之原因，而住院治療
      ，則依上述上訴人之「住院健康保險附約保單條款」約定
      ，被上訴人每次住院得請求如附表一所示之保險金，總計
      為1,462,000元，及法定遲延利息。而遲延利息方面，依
      據保險法第34條規定「保險人應於要保人或被保險人交齊
      證明文件後，於約定期限內給付賠償金額。無約定期限者
      ，應於接到通知後15日內給付之。保險人因可歸責於自己
   　 之事由致未在前項規定期限內為給付者，應給付遲延利息
      年利1分。」故應以被上訴人提出保險請領後逾15日，開
      始計算週年利率百分之10利息。因上訴人並未提出各次收
      到被上訴人請求之時間紀錄；被上訴人亦未逐一留下各次
      申請給付之直接證據，只有提出歷次催告之存證信函為證
      ，衡情被上訴人既有催告之意思表示，勢必該日以前已經
      提出請求。因此，本院綜合卷內各項證據，計算各期遲延
      利息之起算日如附表二。
四、綜上所述，本件被上訴人主張上訴人依系爭保險契約書約定
    ，應給付保險金1,462,000元1及遲延利息等語，為可採，上
    訴人所辯為無可取。從而，被上訴人基於系爭保險契約之法
    律關係，請求判命上訴人應給付被上訴人1,462,000元，及
    各筆如附表二內「利息起算日」起至清償日止，按週年利率
    百分之10計算之遲延利息，為有理由，應予准許。原審為上
    訴人敗訴之判決，經核並無不合，應予以維持。上訴意旨指
    摘原判決不當，求予廢棄改判駁回被上訴人在第一審之訴，
    為無理由，應予駁回其上訴。
五、本件待證事實已臻明瞭，兩造其餘攻擊防禦方法及舉證，對
    判決之結果已不生影響，爰不一一詳為審酌，併此敘明。
六、據上論結，本件上訴為無理由，依民事訴訟法第449條第1項
    、第78條，判決如主文。
中　　華　　民　　國　　96　　年　　1　 　月　　30　　日
                  民事第四庭    審判長法　官  王惠一
                                      法　官　林永茂
                                      法　官  王浦傑
上為正本係照原本作成。
不得上訴。
中　　華　　民　　國　　96　　年　　1 　　月　　31　　日
                                      書記官  廖英琇
